【裁判字號】    98,易,37
【裁判日期】    981125
【裁判案由】    偽造文書
【裁判全文】
臺灣桃園地方法院刑事判決                98年度易字第37號
公  訴  人  臺灣桃園地方法院檢察署檢察官
被      告  甲○○原名連文華.
            戊○○
            己○○○
            丁○○
上列四人共同
選任辯護人  韓邦財律師
            魏釷沛律師
被      告  丙○○  女  34歲（民國○○年○月○○日生）
                    身分證統一編號：Ｚ000000000號
                    住桃園縣龍潭鄉○○村○鄰○○○街56號
上列被告因偽造文書案件，經檢察官提起公訴（96年度調偵字第
571號），本院判決如下：
    主  文
甲○○、戊○○、己○○○、丁○○、丙○○均無罪。
    理  由
一、證據能力之說明：
  (一)按被告之自白，非出於強暴、脅迫、利誘、詐欺、疲勞訊問
    、違法羈押或其他不正之方法，且與事實相符者，得為證據
    ；被告陳述其自白係出於不正之方法者，應先於其他事證而
    為調查，該自白如係經檢察官提出者，法院應命檢察官就自
    白之出於自由意志，指出證明之方法，刑事訴訟法第156 條
    第1 項、第3 項定有明文。準此，被告甲○○、戊○○、己○○○、丁○○、丙○○及辯護人對檢察官所提各被告本人
    於偵查中自白之證據能力俱無意見，復本院亦查無有何顯然
    不正之方法取得情事，而悖於被告等自由意志，是就被告本
    人而言，其等於偵查中之自白得為證據。
  (二)按證人、鑑定人依法應具結而未具結者，其證言或鑑定意見
    ，不得作為證據，刑事訴訟法第158 條之3 定有明文。又所
    謂「依法應具結而未具結者」，係指檢察官或法官依刑事訴
    訟法第175 條之規定，以證人身分傳喚被告以外之人到庭作
    證，或雖非以證人身分傳喚到庭，而於訊問調查過程中，轉
    換為證人身分為調查時，此時其等供述之身分為證人，則檢
    察官、法官自應依同法第186 條有關具結之規定，命證人供
    前或供後具結，其陳述始符合同法第158 條之3 規定，而有
    證據能力；若檢察官或法官非以證人身分傳喚而以告發人、
    告訴人、被害人或共犯、共同被告身分傳喚到庭為訊問時，
    其身分既非證人，即與「依法應具結」之要件不合，縱未命
    其具結，純屬檢察官或法官調查證據職權之適法行使，當無
    違法可言。而前揭不論係本案或他案在檢察官面前作成未經
    具結之陳述筆錄，係屬被告以外之人於偵查中向檢察官所為
    之陳述，本質上屬於傳聞證據，基於保障被告在憲法上之基
    本訴訟權，除該被告以外之人死亡、身心障礙致記憶喪失或
    無法陳述、滯留國外或所在不明而無法傳喚或傳喚不到、或
    到庭後拒絕陳述等情形外，如已經法院傳喚到庭具結而為陳
    述，並經被告之反對詰問，前揭非以證人身分而在檢察官面
    前未經具結之陳述筆錄，除顯有不可信之情況者外，得為證
    據，並應於判決內敘明其符合傳聞證據例外之理由；又前揭
    非以證人之身分在審判中之陳述筆錄，倘該被告以外之人已
    經法院以證人身分傳喚到庭並經具結作證，且由被告為反對
    詰問，或有前揭傳喚不能或詰問不能之情形外，該未經具結
    之陳述筆錄因屬審判上之陳述，自有證據能力；若係在另案
    法官面前作成之陳述筆錄，本質上亦屬傳聞證據，自得依同
    法第159 條之1 第1 項之規定，認有證據能力，不能因陳述
    人未經具結，即一律適用同法第158 條之3 規定，排除其證
    據能力，最高法院96年度臺上字第3527號判決意旨可資參照
    。經查，證人即被害人辛○○於偵查中固已依證人身分詢問
    及具結，且其於本院審理時，復經以證人交互詰問及具結程
    序，於本院審理時，亦經被告甲○○、戊○○、己○○○、
    丁○○、丙○○行使反對詰問，已足保障被告之對質詰問權
    ，則前開審判外之陳述屬傳聞證據之理由，因對質詰問權延
    緩至審判中確保而治癒，因有證據能力。另按被告以外之人
    於審判外之言詞或書面陳述，除法律有規定者外，不得作為
    證據。被告以外之人於審判外之陳述，雖不符前4 條（指刑
    事訴訟法第159 條之1 至第159 條之4 ）之規定，而經當事
    人於審判程序同意作為證據，法院審酌該言詞陳述或書面陳
    述作成時之情況，認為適當者，亦得為證據。刑事訴訟法第
    159 條第1 項、第159 條之5 第1 項，分別定有明文。查被
    告甲○○、戊○○、己○○○、丁○○、丙○○於審判程序
    中，各對於經檢察官指為共犯之其他共同被告偵查中之書面
    陳述筆錄、證人吳全圍偵查中陳述筆錄，及其他文書證據，
    均不爭執證據能力，公訴檢察官對此等證據之證據能力亦不
    爭執，依前述「同意性」之傳聞法則例外規定，各共同被告
    於偵查中之陳述就他共同被告而言，均具證據能力。
  (三)再按除顯有不可信之情況外，公務員職務上製作之紀錄文書
    、證明文書，得為證據，刑事訴訟法第159 條之4 第1 款規
    定甚明。查檢察官所提出之康荷建設股份有限公司（下稱康
    荷公司）民國91年10月9 日臨時會議事錄、董事會議事錄及
    董事會簽名簿、91年10月14日康荷公司變更登記申請書、92
    年10月8 日股東臨時會議事錄、董事會議事錄及董事會簽名
    簿及92年10月17日公司變更登記申請書、康臻股份有限公司
    （下稱康臻公司）93年12月27日股東臨時會議事錄、股東名
    冊及93年12月30日公司變更登記表、康荷公司股東臨時會議
    事錄、監察人願任同意書、94年2 月16日變更登記申請書及
    股東名冊、91年7 月16日董事會簽名簿、康荷公司91年7 月
    31日公司變更登記事項卡、董事會議事錄、董事願任同意書
    、92年10月22日公司變更登記事項卡、94年2 月15日股東臨
    時會議事錄、監察人願任同意書、康荷公司94年2 月18日公
    司變更登記事項卡、康荷公司股東名冊、康荷公司93年12月
    27日股東會臨時會議事錄、康臻公司93年12月30日公司變更
    登記事項、經濟部中部辦公室94年9 月29日經中三字第0943
    0958270 號函暨檢送康荷公司、康臻公司之設立及歷次變更
    登記資料、康荷公司91年6 月18日股東同意書、基隆市第二
    信用合作社匯款單、匯款回條聯、康臻公司董事會開會通知
    、康荷公司94年4 月1 日董事會會議議程、康荷公司94年4
    月1 日董事會會議議程、康荷公司股東臨時會開會通知、康
    荷公司91年6 月27日公司變更登記事項卡、康荷公司92年10
    月22日公司變更登記事項卡、捷泰法律事務所94年6 月11日
    函、康荷公司94年2 月18日公司變更登記事項卡、康荷公司
    91年6 月18日股東同意書、告訴人辛○○護照、92年9 月10
    日協議書、康荷公司董事會開會通知、康荷公司94年4 月20
    日股東臨時會會議記錄、94年12月13日協議書、基隆地方法
    院95年自字第8 號誣告案95年11月16日審判筆錄及最高法院
    判決、91年6 月18日讓渡協議書（立讓渡書人：康荷建設有
    限公司、戊○○）、合作金庫商業銀行中壢分行96年12月4
    日合金壢營字第0960006196號函覆未留存借據影本、康臻公
    司、康荷公司基本資料查詢明細、經濟部98年7 月21日經授
    中字第09834806610 號函覆既檢送康臻公司登記案卷2 宗，
    分別為公務員職務上製作之紀錄、證明文書，或從事業務之
    人於業務上或通常業務過程所須製作之紀錄文書、證明文書
    ，復與本案待證事實有（自然）關聯性，且查無認有違背法
    定程序或經偽造、變造所取得，而顯有不可信之情況，依上
    開規定規定，亦有證據能力，附此敘明。
二、公訴意旨略以：被告甲○○係桃園縣平鎮市○○路南勢2 段
    117 號4 樓康荷公司及康臻公司實際負責人，其妻即被告戊○○係康荷公司董事長。被告甲○○、戊○○均係從事業務
    之人，被告甲○○之岳母即被告己○○○、岳舅即被告丁○○為康荷公司董事，被告丙○○則為康荷及康臻公司會計，
    被告甲○○、戊○○、己○○○、楊明賢及丙○○等人明知
    康荷及康臻公司並未召開董事及股東會議，竟基於行使業務
    上登載不實、使公務員登載不實及偽造文書之犯意聯絡，(一)
    被告甲○○、戊○○及己○○○明知康荷公司未於91年10月
    9 日上午召集股東臨時會及董事會，竟偽造董事會議事錄及
    股東會議事錄，並推由不詳之人在董事會簽名簿上偽簽股東
    辛○○簽名，於91年10月14日持上述不實會議事錄及董事會
    簽名簿，向經濟部辦理公司變更登記。(二)被告甲○○、戊○○及己○○○明知康荷公司未於92年10月8 日召集股東臨時
    會及董事會，竟偽造董事會議事錄及股東會臨時議事錄，並
    推由不詳之人在股東臨時會議事錄及董事會議事錄之紀錄簽
    章處偽蓋股東辛○○印文，於92年10月22日持上述不實會議
    事錄及董事會簽名簿，向經濟部辦理公司變更登記。(三)被告
    甲○○、戊○○、己○○○明及丙○○知康臻公司未於93年
    12月27日下午2 時許召集股東臨時會，竟偽造股東臨時會議
    臨時事錄，於93年12月30日持上述不實會議事錄，向經濟部
    辦理公司變更登記。(四)甲○○、戊○○及己○○○及楊明賢
    明知康荷公司未於94年2 月15日召集股東臨時會及股東辛○○並無讓渡股權之意思，竟偽造股東臨時會議事錄，於94年
    2 月17日持該不實股東臨時會議紀錄及載有董事持股異動不
    實事項之康荷公司變更登記申請書向經濟部辦理變更登記，
    致不知情之公務員據以登載於職務上所掌管之公文書，而將
    原屬於辛○○名下所持有康荷公司100 萬股轉讓各25萬股至
    詹楊青巒及丁○○名下，足以生損害於辛○○及主管機關公
    司管理之正確性。因認被告等人涉犯刑法第216 條、第215
    條之行使業務上登載不實文書、同法第217 條第1 項、第2
    項之偽造署名及盜用印章等罪嫌。並經公訴檢察官於98年7
    月14日審理期日當庭擴張犯罪事實以被告甲○○、戊○○2
    人於91年7 月間辦理公司變更登記時，明知康荷公司是以45
    萬元的價格向黃仁杼購入，並非依股東同意書（參95年度他
    字第288 號卷第29頁）上所載各股東之承受股份，卻以股東
    承受股份之內容向經濟部申請登記而使承辦之公務員將不實
    之事項登載於職掌之登記事項卡性質之公文書，因認此部分
    被告等亦涉犯刑法第214 條之罪，而與起訴事實有連續犯裁
    判上一罪之關係等語。
三、按犯罪事實應依證據認定之，無證據不得認定其犯罪事實；
    又不能證明被告犯罪者，應諭知無罪之判決，刑事訴訟法第
    154 條第2 項、第301 條第1 項分別定有明文。次按認定不
    利於被告之事實，須依積極證據，苟積極證據不足為不利於
    被告事實之認定時，即應為有利於被告之認定，更不必有何
    有利之證據；又認定犯罪事實所憑之證據，雖不以直接證據
    為限，然必須該證據對於待證事實確能供證明之資料，始堪
    採取；再犯罪事實之認定，應憑真實之證據，倘證據是否真
    實尚欠明顯，自難以擬制推測之方法，為其判斷之基礎，最
    高法院30年上字第816 號、22年上字第3632號、53年台上字
    第656 號分別著有判例可資參照。又告訴人之指訴係以使被
    告受刑事訴追為目的，是其陳述是否與事實相符，仍應調查
    其他證據以資審認。
四、公訴人認被告等人涉有上開行使業務上登載不實文書及使公
    務員登載不實文書犯行，無非係以告訴人之指訴及其入出境
    紀錄、康荷公司及康臻公司基本資料查詢單、康荷公司91年
    10月9 日股東臨時會議事錄、董事會議事錄及董事會簽名簿
    、91年10月14日康荷公司變更登記申請書、92年10月8 日股
    東臨時會議事錄、董事會議事錄及董事會簽名簿、92年10月
    17日公司變更登記申請書、康臻公司93年12月27日股東臨時
    會議事錄、股東名冊及93年12月30日公司變更登記表、康荷
    公司股東臨時會議事錄、監察人願認同意書、94年2 月16日
    變更登記申請書及股東名冊等件在卷足憑，為其主要論據。
五、訊據被告甲○○、戊○○固不否認告訴人辛○○曾經出資與
    其等合作建設投資案，惟堅決否認有何公訴人所指之上開犯
    行。被告甲○○辯稱：告訴人辛○○是金主，並非股東，伊
    與被告戊○○是出資5 成以上的大股東，告訴人是概括授權
    ，提供印章供其等使用，公司變更登記所使用之印章，於告
    訴人授權範圍內，伊並未盜用或亂用等語。被告戊○○則以
    ：基隆建案部分其等匯錢給告訴人，並將土地過戶告訴人名
    下，建築完成後，告訴人不願將土地過戶給客戶，其等情急
    之下方才給付六千萬元作為告訴人過戶土地之代價，且告訴
    人言明土地過戶後彼此撤回告訴，其撤回告訴後，告訴人竟
    不撤回本件訴訟，致衍生本案等情置辯。被告丁○○辯以：
    自始至終都未參與公司細節部分，其介入時正好是告訴人基
    隆建案即將結束時，關於3 個建案，其均未獲紅利，本件是
    冤枉的等語。被告己○○○則辯稱：伊雖有出資，但都不管
    事務，不知這些細節等情。被告丙○○辯以：每次開會是老
    闆告知要做什麼樣的會議記錄，通知會計師，由會計師做好
    資料，伊再通知老闆，有時有在會議室開會，有時在接待中
    心開會，伊只是將老闆交代之資料辦妥回覆老闆，並未稱沒
    有召開會議等語。被告甲○○、戊○○、己○○○、丁○○
    之共同選任辯護人為被告利益辯稱：告訴人與被告等人有默
    契未經由召開股東會即得分派股份有限公司紅利，即可知告
    訴人非真正股東而係金主，真正股東為戊○○，次以承受股
    份同意書所寫的是原股東所持股份的繼受並無提及承受股份
    所需的對價金額，對價金額與公司市值有關，公司獲利時市
    值高，相形之下購買公司之對價亦會增加，如公司虧損時則
    市值低，購買公司之對價自然降低；股份的承受同意書都是
    新舊股東簽名同意轉讓及承受，即便被告是以低價或無償取
    得該股份，其內容均屬正確並無登載不實之處等語。
六、經查：
  (一)證人即告訴人辛○○於本院審理中具結證稱：伊與被告甲○○早已認識，被告甲○○邀伊投資康荷公司，當時投資4、5
    件個案。第1 件個案是壹仟萬元，壹佰萬股，每股10元，由
    伊配偶及岳父分別匯款，伊是康臻公司與康荷公司之股東。
    伊並未在康荷公司任職及支薪，僅擔任董事偶而至工地巡視
    。3 、4 年來從未開過股東會。應該也沒有開過董事會。康
    荷公司之負責人為康宜臻，而實際上都是甲○○在經營，因
    甲○○熟知建築業專業故才投資。康荷公司當時營運正常，
    自伊入股康荷公司後，印象中3 、4 年都未召開股東會、董
    事會。僅係偶而至工地時，甲○○會要伊簽一些文件，伊簽
    過的是擔任董事的續聘書及董事會簽名簿的簽名，伊都未看
    內容，當時因信任甲○○因而都簽名，實際上伊沒有參加過
    任何會議，伊投資就當董事，從來沒有開過會，只有第一次
    公司成立前的開會有參加。申請公司時，戊○○口頭上告知
    因為伊擔任董事，需要印章，而委由戊○○刻印，伊從未看
    過該印章，印章由戊○○保管，伊自己從未取回。92年時有
    同意康荷公司吳全圍、戊○○去合作金庫辦理貸款，也有親
    自前去銀行，該次的文件都是伊簽名。92年3 月4 日合作金
    庫借據上的印章是伊簽名後，同意用印，應該即為戊○○幫
    伊所刻之印章。與92年10月8 日董事會議事錄上之印文看起
    來相同，但伊並未參加92年10月8 日的董事會，可是伊知董
    事長為戊○○，公司地址也遷至中豐路，惟在董事會會議記
    錄及股東會會議紀錄上蓋章並非授權範圍。初投資時是向某
    位市議員買舊公司，買下改名後成立新公司，後來有告知中
    豐路的房子蓋好後，公司要遷至該處，買公司後有說好要由
    戊○○擔任董事長。後來伊與甲○○相處不睦，自行前去經
    濟部中部辦公室查閱公司登記資料，發現股份被更改為伍拾
    萬股，始知有新人當股東。伊自己有經營過好幾家公司，知
    道依照公司法規定要召開股東會與董事會。因甲○○於其等
    合作之第3 、4 個建案時帳目不清，隨便分派盈餘給伊又告
    伊侵占，因而伊將本案供出。其等有針對第3 、4 案談和解
    ，和解金額為6 千萬元，被告甲○○已經給付。和解後，伊
    自行從事建築營利，被告甲○○到處在外表達遭同業競爭之
    不滿情緒，伊才想到第1 、2 個建案，甲○○應該少給兩、
    三千萬元，才找會計師查帳，嗣與甲○○談判未果，才於94
    年8 月5 日提告本案。實際上伊並未行使身為董事應該要負
    擔的責任與義務，僅到工地看看而已。伊只告知被告甲○○
    自己投資壹仟萬元，至於向何人購買股份伊不管，反正被告
    甲○○會辦理。被告甲○○邀請伊投資若干，伊即如數投資
    ，由被告甲○○決定伊所佔股份比例。康臻公司部分被告邀
    伊投資6 百萬元，伊即出資6 百萬元。為配合公司的資本額
    所以文件上會縮小投資額，既然伊投資就應擔任董事，但建
    築業之經營伊不熟悉，因而未參與都交由被告甲○○處理。
    第1 、2 個建案並無工程需要資金要再擴大投資的情形，至
    第3 、4 案才有此情形等情（參本院98年度易字第37號卷第
    111 頁反面至第119 頁）。依據證人辛○○上開證述其係信
    賴被告甲○○對於建築營運之專業而應邀投資被告甲○○所
    開發之建築專案，足認證人辛○○之投資方式係以建築個案
    為投資對象，至究竟投資至康荷公司或康臻公司則係由被告
    甲○○視當時情形，依個別情狀將證人辛○○之投資額分散
    於康荷公司或康臻公司，而公司登記文件之形式上所佔股份
    比例為何並非其所關注，其僅在意實際投資獲利之情形，至
    於公司設立、變更登記等行政事項顯已漠不關心乙節為真。
    參酌證人庚○○證稱：渠投資康荷公司5 百萬元，擔任康荷
    公司的常務董事，任期自92年5 月21日至95年5 月20日之董
    事願任同意書並非渠親自簽名，係被告甲○○幫忙處理。當
    時有很多建案以不同公司名義處理，渠委由被告甲○○經營
    ，3 年半之間，以5 百萬元賺取5 千萬元。當初只有一個建
    案，渠想法即是投資建案，後來被告甲○○又有其他建案邀
    請渠投資，因而陸續投資康荷大別墅、湯荷、新天地及八德
    賞此4 個建案，嗣於319 槍擊事件後因自己有違約交割的信
    用問題，即告知被告甲○○表示退股之意，而由被告甲○○
    處理。從伊入股至退股期間，康荷公司有開過多次會議，並
    有電話通知，因渠在大陸故而未參加，渠曾於開會時遇到告
    訴人。公司成立之初應該有簽過一些文件，且於公司開始成
    立時，有參與開會，但後來渠都全權委託被告甲○○幫忙處
    理。當初有同意公司刻印，渠全權交由被告甲○○等人保管
    ，沒有限定使用項目。93年12月15日之辭職書係委託被告甲○○處理，由渠取回出資額，至於股份則由丁○○與己○○○承接。在投資的2 、3 年間並未要求看公司帳冊，只要獲
    利即可，每次建案將結束時有拿一些獲利回來，至於公司如
    何經營，則全權交由熟悉建築業之被告甲○○處理。辛○○
    並無抱怨過要看公司帳冊而公司不予提供，原則上股份比例
    係渠占10% ，辛○○是20% ，後來相處不愉快，自第2 個建
    案就改為彼等各15% ，此均為當初所約定等語（參本院98年
    度易字第37號卷第193 頁至第199 頁）。益徵彼等對於康荷
    公司或康臻公司之投資模式，重在個案投資而非針對個別公
    司之股份出資，且被告甲○○、戊○○以外之投資人除利益
    分配外之公司其餘各項行政事務亦委由被告甲○○等人代為
    處理，甚而康荷公司與康臻公司是否以便宜方式召開股東會
    或董事會等項會議，亦任由被告甲○○等人權宜行之，至被
    告甲○○、戊○○等人將證人辛○○登記為康荷公司或康臻
    公司股東、董事，非僅係為取信於證人辛○○以使被告等人
    順利取得證人辛○○之出資，再者係為證人辛○○之出資得
    有確切之擔保，並藉此佐以計算公司盈餘、紅利分派之比例
    等情屬實。互參上開證人辛○○、庚○○之證述，參酌證人
    辛○○提出之基隆市第二信用合作社91年6 月13日、92年6
    月23日匯款單（參95年度他字第288 號卷第30頁、第60頁）
    ，固得認證人辛○○並非單純金主，而係康荷公司及康臻公
    司之股東一情為真，然證人辛○○前曾自行設立並經營數家
    公司，對於公司設立、變更登記等行政事項當非陌生，且據
    公司法規定股份有限公司至少應每年召開股東常會1 次亦為
    其是認在卷（參本院98年度易字第37號卷第115 頁），則公
    司召開股東會、董事會或向經濟部辦理公司變更登記事項必
    須用印或簽名等情，即為其所熟稔，既其認始自91年10 月9
    日開始康荷公司即未召開相關會議，竟至94年8 月間，其等
    因獲利分配不均發生爭執後，始提出本件告訴，而空言否認
    91年10月9 日董事會簽名簿上「辛○○」之簽名、92年10月
    8 日股東臨時會議事錄及董事會議事錄之「辛○○」之印文
    為其所簽名或非其授權用印，其動機即有可議，所為上開證
    述是否屬實已值存疑。復以，被告戊○○曾經告知證人辛○○擔任董事需印章，而委由被告等人刻印、保管，證人辛○○從未取回等情，此為證人辛○○所不否認在卷，業如前述
    。參酌證人庚○○前開證述曾同意被告等人刻印，並由被告
    甲○○全權處理等語，堪認被告甲○○、戊○○等人所營之
    康荷公司、康臻公司之股東關於公司變更登記等行政手續均
    係全部委託被告甲○○、戊○○負責辦理，則被告等人辯稱
    上開持向經濟部辦理變更登記之各項文書是經由證人辛○○
    同意用印，或係證人辛○○委由他人代理簽名，簽名或用印
    均於證人辛○○授權範圍內乙節，即非無據。
  (二)其次，康荷公司於91年7 月31日以公司組織變更、公司設立
    地址變更為由，向經濟部中部辦公室辦理有限公司變更登記
    等情，有經濟部91年7 月31日經授中字第09132501660 號函
    暨康荷公司變更登記申請書、公司章程、股東名簿、股東同
    意書、股東臨時會議事錄、董事會議事錄、補正申請書、章
    程修正條文對照表、董事願任同意書等文件在卷足憑（參94
    交查字第521 號卷第38頁至第58頁）；另並於91年10月14日
    以改選董監事為由，向經濟部中部辦公室辦理有限公司變更
    登記等情，亦有經濟部91年10月14日經授中字第0913284180
    0 號函暨康荷公司變更登記申請書、股東名簿、股東臨時會
    議事錄、董事會議事錄、董事會簽名簿、董事願任同意書等
    文件在卷可稽（參上開卷第59頁至第71頁）。足認康荷公司
    確於91年7 月31日、91年10月14日分別以公司組織變更、設
    立地址遷移；董監事改選等變動為由辦理公司變更登記無訛
    。上開91年7 月31日申請辦理變更登記所檢附文件中，證人
    辛○○願自91年7 月16日至94年7 月15日擔任康荷公司董事
    之「董事願任同意書」之文件（參94年度交查字第52 1號卷
    第51頁），其上立同意書人「辛○○」之簽名為證人辛○○
    所為，此為其是認在卷（參本院98年度易字第37號卷第113
    頁反面），則證人辛○○當知悉其即為該公司董事且任期3
    年，而斯時之董事長為被告戊○○、監察人為吳全圍一情屬
    實。又以92年3 月4 日康荷公司向合作金庫銀行借款1 千萬
    元，而由第三人詹益郎、證人辛○○、康荷公司監察人吳全
    圍為連帶保證人，當日所立借據上之連帶保證人「辛○○」
    之簽名及印文，為證人辛○○至銀行親簽，並經其用印，而
    該印章即被告戊○○所代為刻印等情，為證人辛○○所不否
    認（參本院98年度易字第37號卷第114 頁）。且證人辛○○
    既親往銀行參與申辦貸款之手續，於簽立借據當時，借據上
    之借款人欄「康荷建設股份有限公司」之負責人為「吳全圍
    」亦當應為證人辛○○所知悉，既證人辛○○前已明知自己
    於康荷公司擔任董事之任期為3 年，其間公司之法定代理人
    發生變動，又辦理公司變更登記時必當檢具相關文件，則證
    人辛○○至遲於92年3 月4 日在前述銀行簽立上開文件時，
    即應查知康荷公司之法定代理人業已變更，何以並未向被告
    甲○○等人表示異議，或表明並未參與任何會議且未在任何
    文件簽名或用印之情。苟被告甲○○等人確有於91年10月9
    日於康荷公司董事會簽名簿上偽簽證人辛○○署名，以證人
    辛○○曾經營公司，必當知悉公司應召開相關會議決議變更
    並應向主管機關辦理變更登記及應檢具相關文件，若其未參
    與開會或簽署文件，則於92年3 月4 日須證人辛○○配合親
    至合作金庫銀行協助辦理貸款時，上情必遭查悉，前述各節
    倘非已得證人辛○○同意後為之，何以被告甲○○等人竟毫
    無忌憚而邀集相關人等親至銀行會合，徒令前後歧異之文件
    遭被偽造之對象即證人辛○○發覺，而自曝犯行，此與犯罪
    行為人無不極盡所能匿飾己身犯行之舉顯然有別。基上，被
    告甲○○辯稱：91年間康荷公司原由被告戊○○擔任董事長
    ，因要向合作金庫貸款，需將負責人變更為吳全圍始能順利
    貸款成功，其等於工地現場的貨櫃屋有告知證人辛○○上情
    ，因證人不願擔任負責人，而由吳全圍任之，該次需立即變
    更為吳全圍，始能辦理貸款，壬○○即電知證人辛○○，因
    證人辛○○稱當時在永和打麻將，而吳全圍親自要將資料送
    至台中辦理變更登記，證人辛○○遂同意變更等語尚可採信
    。
  (三)另以，92年10月20日康荷公司以公司遷址、改選董監事變動
    為由向經濟部辦理變更登記乙節，並有經濟部92年10月22日
    經授中字第09232840820號函暨變更登記申請書、公司章程
    、股東名簿、股東同意書、股東臨時會議事錄、董事會議事
    錄、董事會簽名簿、章程修正條文對照表、董事願任同意書
    等文件在卷足憑（參94交查字第521號卷第71頁反面至第83
    頁）。亦足證康荷公司確有以前開變動事由向經濟部辦理公
    司變更登記一情屬實。而證人辛○○固證稱並未參加92年10
    月8日康荷公司之董事會，惟該公司之董事長變更為被告戊○○，且其投資時彼等約定將來中豐路房屋建築完竣後，公
    司將遷址至該處，並言明由被告戊○○擔任董事長等情為證
    人辛○○是認在卷（參本院前開卷第115頁），抑且該次董
    事會簽名簿及自92年10月8日至95年10月7日同意擔任康荷公
    司董事之董事願任同意書上「辛○○」之簽名均係證人辛○○所親為，此亦為證人辛○○所不否認在卷（參94年度交查
    字第521號卷第75頁反面、第78頁反面、本院上開卷第114頁
    、第144頁反面），況以證人辛○○對於公司經營所附隨之
    設立或變更登記事項之申辦行政程序顯非陌生，則何以同次
    變更事項所需召開之會議及辦理變更登記時所必備之文書證
    件，一者為其所親為，另者之真正竟為其所否認？此亦未見
    證人辛○○舉證以實其說，是其證述上開文件均遭偽造等情
    是否屬實，尤值存疑。佐以，上開康荷公司向合作金庫銀行
    借款之借據上之印文係證人辛○○授權被告戊○○刻印一節
    ，此為證人辛○○是認明確（參本院上開卷第114頁）一如
    前述，觀諸上開借據上「辛○○」之印文與92年10月8日康
    荷公司股東臨時會議事錄、及董事會議事錄上「辛○○」之
    印文，均係1.1平方公分大小尺寸之正方形，而其印文之鐫
    刻文字種類亦無不同等節，此有上開各該文件上之印文在卷
    足憑（參94年度交查字第521 號卷第74頁反面、第75頁），
    堪認上開印文係由同一印章所用印留存之事實無訛。且其等
    合作經營公司之初，被告戊○○即曾告知因證人辛○○要擔
    任董事需要印章，委由被告戊○○刻印，該印章由被告戊○○保管，證人辛○○從未取回一情業經證人辛○○證述明確
    ，是以不能排除92年10月8 日確有召開股東會、董事會，而
    92年10月20日向經濟部送件辦理申請遷址、改選董監事變更
    登記事項，嗣經濟部於92年10月22日核准所備之股東會議事
    錄、董事會議事錄、簽名簿等項文件，其需本人簽名者，係
    由證人辛○○親自為之，而得以印章代簽名之文件則由被告
    戊○○代刻並保管之印章用印，凡此均在證人辛○○明知及
    授權範圍內等情為真。
  (四)再者，94年2月17日康荷公司以補選監察人、董事持有股份
    變動為由，向經濟部辦理變更登記一情，此有經濟部94年2
    月18日經授中字第09431696800號函暨變更登記申請書、股
    東名冊、董事及監察人名冊、股東臨時會議事錄、辭職書、
    監察人願任同意書等文件在卷足憑（參94交查字第521號卷
    第86頁至第90頁）。亦足證康荷公司確有以前開變動事由向
    經濟部辦理公司變更登記一情屬實。觀諸被告戊○○所提之
    讓渡協議書，於91年6月18日其自乙○○處受讓康荷公司時
    ，該公司出資額2500萬元，其中500萬元之出資額由證人辛○○承受，此有康荷公司股東同意書在卷足憑（參上開卷第
    143頁）。嗣於91年7月31日迄91年10月14日康荷公司以上開
    各項變動事由向經濟部辦理歷次變更登記時，證人辛○○所
    持有之股份均係50萬股，而於92年10月22日時則變動為100
    萬股，又於94年2月17日變動為50萬股等情，復有前開經濟
    部歷次核准變更登記之函暨附件在卷可佐。參之證人辛○○
    於審理中證稱為配合公司資本額，因而文件上會縮小投資額
    ，且其所投資之第一個案及第二個案期間均無任何人告知因
    工程需要資金邀其出資增加投資金額，惟於第三個案、第四
    個案時，則有此情形等語明確；另證人庚○○亦證稱：於31
    9 槍擊事件後（按該事件發生於93年3 月19日），因自己有
    違約交割信用問題，即告知被告甲○○表示退股之意，而由
    被告甲○○處理等情，均如前述。足認證人辛○○知悉彼等
    所投資之金額未必即如同公司登記事項所登載各股東之股份
    而於93年間確有股東庚○○出脫持股之情，是以被告甲○○
    倘於經營康荷公司期間因有增資之需求，而引進其他股東之
    資金，惟並未要求證人辛○○增加出資額，而以增減所持股
    份比例代之，即難謂業已侵害證人辛○○之權益。復佐以證
    人庚○○於審理中證述：原則上股份比例係渠占10% ，辛○○是20% ，後來相處不愉快，自第2 個建案就改為彼等各15
    % ，此均為當初所約定等情綦詳。縱被告甲○○並未對證人
    辛○○言明，而證人辛○○對於公司登記之行政事務既均授
    權於前，且證人辛○○又已聽聞其所投資之第三個案、第四
    個案運作期間，有增加投資金額之情形於後，足見上情並非
    證人辛○○所不能預期之事項。益證康荷公司94年2 月17日
    以補選監察人、董事持有股份變動為由，向經濟部辦理變更
    登記各節，亦難認有何虛偽不實之情。
  (五)另以，93年12月30日康臻公司以補選董事變動為由，向經濟
    部辦理變更登記一情，此有經濟部93年12月30日經授中字第
    09333298530 號函暨變更登記表、股東名冊、股東臨時會議
    事錄等文件在卷足憑（參94交查字第521 號卷第114 頁至第
    118 頁）。足認康臻公司確有以前開變動事由向經濟部辦理
    公司變更登記一情屬實。觀諸92年5 月21日董事會簽名簿上
    「辛○○」之簽名為證人辛○○所親為，此為其是認在卷（
    參本院卷第144 頁反面），則證人辛○○於是日起擔任康臻
    公司董事，當知悉董事任期為3 年，則證人辛○○以上述模
    式授權被告甲○○等人處理變更登記之細節性問題亦與前述
    康荷公司歷次各項變更登記採行方式之慣例無違。綜上各情
    互參，證人辛○○於前述(一)之92年3 月4 日康荷公司向合作
    金庫銀行辦理貸款時，已知悉公司各項變更事宜後，非僅繼
    續辦理貸款，先後亦繼續擔任董事，既未表示詫異不解，亦
    毫無出言異議反對之積極舉動，此與一般人發覺遭僭用名義
    甚而可能出脫持股之激烈反應迥然有別。況以，證人辛○○
    迄於94年8 月間始提出本件訴訟之告訴，按理證人辛○○對
    其所稱在未獲告知之情形下遭被告擅自冒用名義，抑或出讓
    原有股權一事應甚為在意，自無可能漠不關心而遲至數年後
    才興訟究責。是由證人辛○○上述康荷公司、康臻公司變更
    登記或股權移轉經過後之行為反應觀察，證人辛○○應於事
    前即以明示或默示概括授權被告甲○○處理公司登記等各項
    細節性問題，至於公司以何種方式召開會議抑或有無召開會
    議，並非其所關心之事項，否則當不致於事後均反應平淡，
    而未採行任何主張自己權益受損之積極措施，迄至自忖被告
    甲○○、戊○○分派公司盈餘不公，因利益糾葛後始提起訴
    訟。再以，被告己○○○、丁○○分別係康荷公司、康臻公
    司之董事、監察人，其等僅係重在投資獲利，其餘公司業務
    均係委託被告甲○○、戊○○等人處理；又以被告丙○○係
    康臻公司會計，其職務內容係依被告甲○○、戊○○指示辦
    理，既被告甲○○、戊○○業經證人辛○○授權處理公司變
    更登記事宜，一如前述，則彼等亦難謂有何公訴人所指偽造
    文書等犯行。
七、綜上所陳，被告等人及選任辯護人前揭所辯尚非無據，堪可
    採信。告訴人辛○○基於對被告甲○○經營建築之專業，而
    全權委由被告甲○○、戊○○處理公司之行政事務，僅重視
    盈餘獲利部分，無論係康荷公司或康臻公司遷址、變更法定
    代理人、股權變動即將告訴人原有股份分散移轉而不變更其
    所得受之利益分配比例，被告甲○○、戊○○所為應係基於
    告訴人之充分授權，亦未逾越授權之目的與範圍，其本此授
    權所製作之文書及登載均無虛偽不實可言，自無再以行使業
    務上登載不實文書等罪相繩被告之餘地。此外，復查無其他
    積極證據足認被告確有公訴意旨所稱之上開犯行，依「罪疑
    唯輕」原則，不能證明其犯罪，揆諸首揭法條及判例意旨，
    就此部分應諭知被告無罪之判決。
八、末按司法審判實務中，到庭實行公訴之檢察官於其提出之「
    論告書」或於言詞辯論時所為之主張或陳述，常有與起訴書
    所載犯罪事實不盡相同之情形。若係原本即屬於起訴效力所
    及之他部事實之擴張、或起訴事實之一部減縮，應僅在促使
    法院之注意，非屬訴訟上之請求。又按刑事訴訟法第267 條
    條規定，檢察官就犯罪事實一部起訴者，其效力及於全部，
    係指已起訴之部分及未起訴之部分，均應構成犯罪，且有實
    質上或裁判上一罪關係者而言，若起訴之事實不構成犯罪，
    即與未經起訴之事實不生實質上或裁判上一罪之關係，而無
    起訴之一部效力及於全部之餘地（最高法院88年度台非字第
    81號判決意旨參照）。查檢察官雖於98年7 月14日審理期日
    當庭擴張犯罪事實以被告甲○○、戊○○2 人於91年7 月間
    辦理公司變更登記時，明知康荷公司是以45萬元的價格向黃
    仁杼購入，並非依股東同意書上所載各股東之承受股份，卻
    以股東承受股份之內容向經濟部申請登記而使承辦之公務員
    將不實之事項登載於職掌之登記事項卡性質之公文書，因認
    此部分被告等亦涉犯刑法第214 條之罪，而與起訴事實有連
    續犯裁判上一罪之關係等語，然殊不論上述股東同意書是否
    屬公司登記事項所必要應登載之文書，即先自程序而言本件
    被告等人所涉行使業務上登載不實文書罪嫌部分不能證明犯
    罪，已如前述，則起訴之事實既不構成犯罪，即與未經起訴
    之事實不生實質上或裁判上一罪之關係，而無起訴之一部效
    力及於全部之餘地。揆諸上揭說明，此部分即無從審酌，併
    此敘明。
據上論斷，應依刑事訴訟法第301條第1項，判決如主文。
本案經檢察官梁光宗到庭執行職務。
中    華    民    國    98    年    11    月    25    日
              刑事第六庭  審判長法  官  錢建榮
                                法  官  宣玉華
                                法  官  呂美玲
以上正本證明與原本無異。
如不服本判決應於收受判決後10日內向本院提出上訴書狀，並應
敘述具體理由。其未敘述上訴理由者，應於上訴期間屆滿後20日
內向本院補提理由書(均須按他造當事人之人數附繕本)「切勿逕
送上級法院」。                  書記官  李玉華
中    華    民    國    98    年    12    月    21    日

司法院資訊處製作；財團法人民間司法改革基金會備份。
